臺灣高等法院刑事判決
108年度金上訴字第52號
上  訴  人  
即  被  告  羅士發

                    住○○市○○區○○路000號00樓(指定送 達處所）       
選任辯護人  葉慶人律師
            楊偉毓律師
上列上訴人即被告因違反銀行法案件，不服臺灣桃園地方法院10
7年度金訴字第30號，中華民國108年8月26日第一審判決（起訴
案號：臺灣桃園地方檢察署106年度偵字第28301、28302號），
提起上訴，本院判決如下：
    主  文
原判決撤銷。
羅士發犯銀行法第一百二十五條第一項前段之非法辦理國內外匯
兌業務罪，處有期徒刑壹年捌月。緩刑肆年，並應於判決確定後
陸個月內向公庫支付新臺幣拾萬元。
扣案之犯罪所得新臺幣壹佰肆拾柒元沒收。
    犯罪事實
一、羅士發明知非銀行不得辦理國內外匯兌業務，仍基於非法辦
    理國內外匯兌業務之犯意，於民國105年6月22日至同年9月2
    9日，多次依鄭雅綬指示將指定之人民幣款項匯至鄭雅綬之
    大陸地區銀行帳戶，再按銀行買進賣出匯率牌價作為兌換匯
    率，並依牌價加計千分之1匯差，結算出如附表所示之新臺
    幣金額，鄭雅綬即於附表所示時間，將附表所示之新臺幣款
    項，自其台新商業銀行00000000000000號帳戶（下稱台新銀
    行帳戶）匯至羅士發之聯邦商業銀行桃鶯分行000-00000000
    0000號帳戶（下稱聯邦銀行帳戶）。羅士發藉此經營臺灣地
    區與大陸地區之匯兌業務，並賺取上開匯差合計新臺幣（下
    同）147元。
二、案經臺中市政府警察局豐原分局報請臺灣臺中地方檢察署檢
    察官陳請臺灣高等檢察署檢察長令轉臺灣桃園地方檢察署檢
    察官偵查起訴。
    理  由
一、認定犯罪事實所憑之證據與理由
  ㈠上揭犯罪事實，業據被告於警詢、偵查、原審準備程序及本
    院中坦承不諱（見偵字第7467號卷第20至21頁、第177頁、
    第200頁，原審卷第29頁背面，本院卷第60頁、第87至88頁
    ），核與證人鄭雅綬於偵查中證述之情節相符（見偵字第13
    591號卷第72至73頁），並有台新銀行帳戶及聯邦銀行帳戶
    之交易明細附卷可稽（見偵字第13591號卷第77頁、第79頁
    、第81頁、第83頁、第85頁，偵字第8870號卷第179頁、第1
    81頁、第187頁、第217頁），堪信被告上開任意性自白 確
    與事實相符。
  ㈡公訴意旨雖認被告依牌價加計之匯差為千分之2至5，然此部
    分加計之金額，尚包含匯轉手續費，實際賺取之匯差僅有千
    分之1，總計約147元等情，業據被告於原審準備程序及本院
    中供明在卷（見原審卷第29頁背面，本院卷第60頁、第87至
    88頁），證人鄭雅綬復證稱：伊不知悉被告獲利情形等語（
    見偵字第13591號卷第73頁），而卷內別無其他證據足認被
    告賺取之匯差確為千分之2至5，爰認定被告係依牌價加計千
    分之1匯差，其賺取之匯差總金額為147元（計算式：〈1萬4,
    750元＋5萬元＋4萬2,400元＋1萬0,400元＋2萬9,364元〉×1‰＝146
    .914元≒147元），公訴意旨就此容有誤會，併此指明。
  ㈢證人鄭雅綬於原審時雖證稱：伊當時因無暇轉匯人民幣至大
    陸地區，始委請被告處理此事，嗣再將新臺幣轉帳予被告，
    僅係朋友間互相幫忙云云（見原審卷47頁），然此與其先前
    於偵查中證述之情節不符，亦與被告上開自白之內容相佐，
    是否屬實，顯非無疑，參諸其於原審時又稱：「我這兩年吃
    蠻多藥的，所以現在記憶比較不清楚」等語（見原審卷第48
    頁背面），經檢察官多方詰問後，始證稱：伊大多為支付大
    陸地區貨款，而請被告處理資金之事，且有加計千分之2至5
    之費用等語（見原審卷第48頁、第50頁），益徵其於原審時
    改稱被告基於朋友關係幫忙處理匯款事宜等情，應係時間久
    隔記憶誤差所致，尚與實情有間，自無從援為有利於被告認
    定之依據。
  ㈣綜上，本案事證已臻明確，被告犯行洵堪認定，應依法論科
    。 
二、論罪與刑之減輕：
  ㈠查被告行為後，銀行法第125條第1項業於107年1月31日修正
    公布，並自同年2月2日起生效施行，修正前第125條第1項原
    規定：「違反第29條第1項規定者，處3年以上10年以下有期
    徒刑，得併科新臺幣1,000萬元以上2億元以下罰金。其『犯
    罪所得』達新臺幣1億元以上者，處7年以上有期徒刑，得併
    科新臺幣2,500萬元以上5億元以下罰金」，修正後規定：「
    違反第29條第1項規定者，處3年以上10年以下有期徒刑，得
    併科新臺幣1,000萬元以上2億元以下罰金。其『因犯罪獲取
    之財物或財產上利益』達新臺幣1億元以上者，處7年以上有
    期徒刑，得併科新臺幣2,500萬元以上5億元以下罰金」，觀
    諸其立法理由謂：104年12月30日修正公布之刑法第38條之1
    第4項所定沒收之「犯罪所得」範圍，包括違法行為所得、
    其變得之物或財產上利益及其孳息，與原第1項後段（指修
    正前銀行法第125條第1項後段）「犯罪所得」依立法說明之
    範圍，包括因犯罪直接取得之財物或財產上利益、因犯罪取
    得之報酬、前述變得之物或財產上利益等，有所不同，鑑於
    該項規定涉及罪刑之認定，為避免混淆，造成未來司法實務
    上犯罪認定疑義，該「犯罪所得」之範圍宜具體明確等語，
    可見銀行法第125條第1項後段文字雖經前述修正，但修正前
    關於「犯罪所得」之定義，與修正後「因犯罪獲取之財物或
    財產上利益」，並無不同，尚非屬法律變更，是本案應逕適
    用修正後銀行法第125條第1項規定處斷。另銀行法第125條
    之4於107年1月31日修正公布，並自同年2月2日起生效施行
    ，惟僅係配合刑法沒收新制之犯罪所得範圍酌作文字修正，
    揆諸上開說明，亦應逕適用修正後規定減刑。
  ㈡被告非銀行，卻擅自辦理國內外匯兌業務，核其所為，係違
    反銀行法第29條第1項規定，而犯同法第125條第1項前段之
    非法辦理國內外匯兌業務罪。
  ㈢刑事法若干犯罪行為態樣，本質上原具有反覆、延續實行之
    特徵，立法時既予特別歸類，定為犯罪構成要件之行為要素
    ，則行為人基於概括犯意，在密接時、地持續實行之複次行
    為，倘依社會通念，在客觀上認為符合一個反覆、延續性之
    行為觀念者，於刑法評價上，應僅成立一罪，學理上所稱「
    集合犯」之職業性、營業性或收集性等具有重複特質之犯罪
    均屬之，例如經營、從事業務、收集、販賣、製造、散布等
    行為。被告多次非法辦理國內外匯兌業務之行為，具有反覆
    性及延續性，揆諸上揭說明，應論以集合犯一罪。
  ㈣被告於偵查中自白本案犯罪，嗣並於本院中自動繳交全部犯
    罪所得147元（見偵字第7467號卷第200頁，本院卷第67頁）
    ，應依銀行法第125條之4第2項前段規定減輕其刑。
  ㈤按犯罪之情狀顯可憫恕，認科以最低度刑仍嫌過重者，得酌
    量減輕其刑，刑法第59條定有明文。此酌量減輕其刑，必須
    犯罪另有特殊之原因與環境，在客觀上足以引起一般同情，
    縱宣告法定最低度刑，猶嫌過重者，始有其適用，如別有法
    定減輕之事由者，又應優先適用法定減輕事由減輕其刑後，
    猶嫌過重時，方得為之；至於行為人之素行、智識程度、生
    活狀況、犯罪動機、手段、所生危害、獲利情況、犯後態度
    等事項，僅屬刑法第57條所定科刑輕重標準，並非酌量減輕
    其刑之事由。被告暨辯護人雖請求依刑法第59條規定減輕其
    刑，然被告違反銀行法之禁制規範，擅自辦理國內外匯兌業
    務，影響國內金融秩序及資金管制，犯罪情狀本屬非輕，復
    已依上開規定減輕其刑，自無情輕法重或顯可憫恕之情，實
    無再依刑法第59條規定減輕其刑之餘地，是被告暨辯護人此
    部分請求並無理由，附此敘明。
三、撤銷改判之理由：
  ㈠原審認本案事證明確，對被告論罪科刑，固非無見。惟被告
    嗣於本院中自動繳交全部犯罪所得，符合銀行法第125條之4
    第2項前段之減刑規定，其犯罪情狀亦已無情輕法重或顯可
    憫恕之情，無從再依刑法第59條規定減輕其刑，且既已繳交
    犯罪所得，犯罪所得即已扣案，自毋庸併為追徵之諭知。原
    審未及審酌上情，而依刑法第59條規定減輕其刑，並諭知「
    未扣案」犯罪所得追徵之旨，均有未洽。被告上訴請求依銀
    行法第125條之4第2項前段之減輕其刑，為有理由，且原判
    決亦有上開可議之處，即屬無可維持，應由本院撤銷改判。
  ㈡爰以行為人責任為基礎，審酌被告無視政府對於匯兌管制之
    禁令，非法辦理地下匯兌業務，影響國內金融秩序及資金管
    制，應予相當程度之非難，兼衡其素行、家庭及經濟狀況，
    暨犯罪之動機、目的、手段、期間、犯後態度等一切情狀，
    量處如主文第2項所示之刑，以資懲儆。
  ㈢按未曾因故意犯罪受有期徒刑以上刑之宣告，且受2年以下
    有期徒刑、拘役或罰金之宣告，而以暫不執行為適當者，得
    宣告2年以上5年以下之緩刑，刑法第74條第1項第1款定有明
    文。被告未曾因故意犯罪受有期徒刑以上刑之宣告，有本院
    被告前案紀錄表在卷足憑（見本院卷第101至103頁），其因
    貪圖小利，致觸犯刑章，犯後復已坦承犯行，且自動繳交全
    部犯罪所得，本院因認其經此偵、審程序之教訓後，當知所
    警惕，信無再犯之虞，上開對其宣告之刑，以暫不執行為適
    當，爰依刑法第74條第1項第1款規定，併予宣告緩刑4年，
    用啟自新。
  ㈣按緩刑宣告，得斟酌情形，命犯罪行為人向公庫支付一定
    之金額，刑法第74條第2項第4款定有明文。本院審酌被告犯
    罪所得雖微少，然其所為對於整體金融秩序仍有相當程度之
    影響，為使其確實醒悟自身過錯，並對公益有所彌補，爰依
    刑法第74條第2項第4款規定，命其自本判決確定之日起6個
    月內，向公庫支付如主文第2項所示之金額。
四、沒收部分：  
  ㈠被告因本案賺取之上開匯差合計147元，為其所有之犯罪所得
    ，且業於本院中全部繳交完畢，有本院收據1紙附卷足憑（
    見本院卷第67頁），而被告非法辦理臺灣地區與大陸地區間
    之新臺幣與人民幣匯兌業務，並無被害人或得請求損害賠償
    之人主張受有損害，自無應發還被害人或得請求損害賠償之
    人之情形，是依銀行法第136條之1規定逕予宣告沒收。
  ㈡本案犯罪所得既已繳交由國庫保管，即屬扣案，並無全部或
    一部不能沒收或不宜執行沒收之問題，爰不併為追徵之諭知
    。
  ㈢被告之辯護人雖謂被告已繳交全部犯罪所得，毋庸再諭知沒
    收云云。然被告繳交之犯罪所得，僅係由國庫保管，依刑法
    第38條之3第1項規定，尚須法院為沒收裁判確定時，其所有
    權始移轉為國家所有，是本院仍應為沒收之諭知，辯護人此
    部分主張，容有誤會，附此敘明。
據上論斷，應依刑事訴訟法第369條第1項前段、第364條、第299
條第1項前段，判決如主文。
本案經檢察官黃士元到庭執行職務。     
中　　華　　民　　國　 109　　年　　3 　　月　　18　　日
            刑事第五庭    審判長法　官  許仕楓
                                法　官  林柏泓
                                法　官  王屏夏
以上正本證明與原本無異。
如不服本判決，應於收受送達後20日內向本院提出上訴書狀，其
未敘述上訴之理由者並得於提起上訴後20日內向本院補提理由書
（均須按他造當事人之人數附繕本）「切勿逕送上級法院」。
                                書記官  邱鈺婷
中　　華　　民　　國　　109 　年　　3 　　月　　19　　日
附錄：本案論罪科刑法條全文
銀行法第29條第1項
（禁止非銀行收受存款及違反之處罰）除法律另有規定者外，非
銀行不得經營收受存款、受託經理信託資金、公眾財產或辦理國
內外匯兌業務。
銀行法第125條第1項前段
違反第 29 條第 1 項規定者，處 3 年以上 10 年以下有期徒刑
，得併科新臺幣 1 千萬元以上 2 億元以下罰金。
附表：                          
編號 臺灣地區委託人 匯款日期 匯出帳戶 匯出金額（新臺幣) 臺灣地區收款帳戶  １ 鄭雅綬  105年6月22日 鄭雅綬之台新銀行帳戶 1萬4,750元 羅士發之聯邦銀行帳戶  ２ 鄭雅綬  105年6月24日 鄭雅綬之台新銀行帳戶 5萬元 羅士發之聯邦銀行帳戶  ３ 鄭雅綬  105年7月13日 鄭雅綬之台新銀行帳戶 4萬2,400元 羅士發之聯邦銀行帳戶  ４ 鄭雅綬  105年7月13日 鄭雅綬之台新銀行帳戶 1萬0,400元 羅士發之聯邦銀行帳戶  ５ 鄭雅綬  105年9月29日 鄭雅綬之台新銀行帳戶 2萬9,364元 羅士發之聯邦銀行帳戶